臺灣高等法院刑事判決　　　　　　 94年度上更(一)字第238號
上　訴　人
即　自訴人　樹茂工程顧問股份有限公司
代　表　人　乙○○
自訴代理人　黃淑琳律師
　　　　　　江肇欽律師
被　　　告　甲○○
上列上訴人因被告偽造文書等案件，不服臺灣臺北地方法院90年
度自字第215號，中華民國91年 4月1日第一審判決，提起上訴，
經判決後，由最高法院發回更審，本院判決如下：
    主  文
原判決撤銷，發回臺灣臺北地方法院。
    理  由
一、自訴意旨以：台南市政府於民國88年初公開徵選「台南新吉
    工業區」開發案總顧問及開發廠商，被告甲○○乃與自訴人
    樹茂工程顧問有限公司（下稱樹茂公司）前任代表人董美貞
    協商，以樹茂公司名義參與總顧問商之競標，得標後由被告
    擔任自訴人樹茂公司計畫主持人一職，嗣於同年 2月間，竟
    意圖為自己不法所有之利益，透過「台南新吉工業區」開發
    廠商協興瓏國際建設開發股份有限公司（下稱協興瓏公司）
    之下包達茂工程顧問有限公司（下稱達茂公司），向協興瓏
    公司實際負責人林昭君要求給付新台幣 500萬元，而被告明
    知並無為自訴人樹茂公司調度資金、領取款項之權限，且該
    筆款項並非供以建立新吉工業區工程管理資訊系統，竟偽以
    自訴人樹茂公司受達茂公司委託建立新吉工業區工程管理資
    訊系統之名義，簽發收據而領取之，其後，或自行花用，或
    交付董美貞，或供交際應酬等，未將此筆款項交付予自訴人
    樹茂公司，因認被告涉有刑法第 210條之偽造私文書罪嫌及
    第336條第2項之業務侵占罪嫌。
二、原判決以：
（一）按同一案件經檢察官依第 228條規定開始偵查者，不得再
      行自訴，刑事訴訟法第323條第1項前段定有明文。再按自
      訴程序以無特別規定為限，始得準用關於公訴之規定，刑
      事訴訟法第 335條規定甚明，同一案件經檢察官終結偵查
      者，不得再行自訴，其不得提起自訴而提起者，應諭知不
      受理之判決，在同法第315條第1項、第 326條既有特別規
      定，自無準用第295條第4款之餘地（最高法院29年上字第
      2939號判例意旨參照）。又按不得提起自訴而提起者，應
      諭知不受理之判決，刑事訴訟法第 334條定有明文。末按
      ，刑事訴訟法第315條第1項規定，同一案件經檢察官終結
      偵查者，不得再行自訴。所謂同一案件，係指所訴彼此兩
      案為同一被告，其被訴之犯罪事實亦屬同一者而言，連續
      犯或牽連犯之一部，業經檢察官為不起訴處分，其效力及
      於全部，應受首開法條之限制，不得提起自訴（最高法院
      50年台上字第451號判例意旨參照）。
（二）本件上訴人即自訴人樹茂公司自訴被告甲○○之上開犯罪
      事實，訊據被告甲○○矢口否認有何偽造文書、侵占之犯
      行，辯稱：我是向樹茂公司借牌，故有權使用樹茂公司名
      義領取款項，我為作帳方便而簽發該紙收據，且我是達茂
      公司之股東，達茂公司股東徐哲茂、潘銘達及協興瓏公司
      實際負責人林昭君均同意該筆 500萬元由我自行花用等語
      。經查，證人即達茂公司股東徐哲茂及潘銘達均於原審到
      庭證稱：被告與協興瓏公司實際負責人林昭君私下協商，
      由協興瓏公司給付被告五百萬元，被告願自行承作工程管
      理資訊系統，惟協興瓏公司與被告間並無就此工程訂定契
      約，乃藉達茂公司之名義領取該筆 500萬元後轉交被告，
      被告只需嗣後開立發票予協興瓏公司作帳即可等語（見原
      審卷第246頁至第261頁）。而被告對此部分之證言亦不否
      認，堪信為真實，由此觀之，被告既身為「台南新吉工業
      區」總顧問商之計畫主持人，係受公務機關（台南市政府
      ）委託承辦公務之人，所負責之事務應屬監督、管理、查
      核開發廠商之工作，斷無向開發廠商承包工程之理，是以
      被告之犯行除自訴人樹茂公司所稱涉有偽造文書罪嫌，另
      尚涉有貪污治罪條例第 6條第1項第4款之貪污罪嫌及洗錢
      防制法第9條之罪嫌，其所犯上開3罪之間，有方法結果之
      牽連關係，而此部分之犯行應與台灣台南地方法院檢察署
      89年度偵字第9934號案件被告甲○○偽造文書等案件間為
      連續犯或牽連犯之裁判上一罪之關係，而該案件經檢察官
      於89年10月26日以89年度偵字第9934號職權不起訴處分確
      定在案，有該不起訴處分書在卷可稽。自訴人對同一案件
      ，於檢察官不起訴處分確定後之90年 3月22日再行自訴，
      依照上開說明，應為不受理之判決，固非無見。
三、惟查：按貪污治罪條例第 2條所謂「受公務機關委託承辦公
    務之人」，應指公務機關所委託承辦者，為該機關公權力範
    圍內之公務，受任人因而享有公務上之職權及權力主體之身
    分，於其受任之範圍內行使公務主體之權力而言，如僅係民
    事上之委任，非受託承辦公務，受委任者不能具有公法上之
    權力，即無行使公權力之身分，縱有犯罪行為，仍不得為該
    條例之犯罪主體，不能適用該條例處斷（最高法院76年台非
    字第 224號判決、75年台上字第3105號判決意旨參照）。本
    件係樹茂公司於88年間，參選台南市政府公告甄選管理總顧
    問機構，協助辦理台南新吉工業區之開發審查推動及管理等
    事宜一案，依樹茂公司所提送技術服務建議書中，被告係擔
    任該案之計畫主持人，台南市政府除依甄選結果於88年3月9
    日與樹茂公司簽定「台南新吉工業區開發審查及管理總顧問
    技術服務契約書」外，並無聘用被告任何職務，有台南市政
    府94年6月15日南市建工字第09400489600號函在卷可稽。原
    判決認定被告身為「台南新吉工業區」總顧問商之計畫主持
    人，係受公務機關（台南市政府）委託承辦公務之人，所負
    責之事務應屬監督、管理、查核開發廠商之工作，犯有貪污
    治罪條例第6條第1項第 4款之貪污罪嫌，卻未說明台南市政
    府與樹茂公司簽定之「台南新吉工業區開發審查及管理總顧
    問技術服務契約書」，係屬台南市政府公權力範圍內之公務
    ，被告亦享有公務上之職權及權力主體之身分，且於被告所
    受任之範圍內行使公務主體權力之依據，自有理由不備。再
    同一案件經檢察官終結偵查（已修正為開始偵查）者，不得
    再行自訴。又不得提起自訴而提起者，應諭知不受理之判決
    ，修正前刑事訴訟法第323條第 1項，第334條固定有明文。
    惟所謂「同一案件」，係指所訴彼此兩案為同一被告，被訴
    之犯罪事實亦屬同一者而言。查台灣台南地方法院檢察署89
    年度偵字第9934號對被告涉嫌偽造文書等案件為職權不起訴
    處分，所認定之犯罪事實及所犯法條記載如下：「被告甲○
    ○為台南市新吉工業區開發案總顧問及樹茂公司關於該計畫
    之計畫主持人，因同案被告樹茂公司負責人董美貞，為圖利
    自己之不法意圖，於88年 4月間假藉要充當與市長張燦鍙交
    際使用名義，透過甲○○及同屬協興瓏公司開發團隊之達茂
    公司負責人徐哲茂向協興瓏公司之實際負責人林昭君要求支
    付 100萬元交際費，林昭君為求日後順利推動前該開發案，
    遂允諾董美貞之要求。在支付該筆賄款時，則由徐哲茂及其
    合夥人潘銘達從協興瓏公司交付給達茂公司之 300萬元中提
    撥 100萬元支應，同時徐哲茂及潘銘達為使達茂公司帳面收
    支得以平衡，乃透過甲○○要求董美貞須提供發票以為記帳
    憑證，董美貞為掩飾該筆不法所得，遂與其胞妹乙○○基於
    共同犯意聯絡，由乙○○以所經營與工程無關純係經銷窗飾
    、窗簾買賣業務之友合公司名義開立品名為『環境及市場調
    查第一期款』之不實發票面額 105萬元（加收發票金額百分
    之5營業稅5萬元），交給甲○○轉交達茂公司作為記帳之憑
    證；徐哲茂及潘銘達收到該張發票後，於公司銀行往來帳、
    明細帳及支付傳票上為不實項目之登載，並即於88年4月3日
    將 105萬元匯入友合公司匯通銀行台北忠孝分行帳戶。乙○
    ○收到該筆賄款後，於88年 4月6日自前該帳戶中轉帳3筆款
    項合計為118萬4096元，分別轉匯106萬4066元至其母董丁畹
    荷匯通銀行台北忠孝分行個人帳戶中，轉匯10萬4441元至樹
    茂公司匯通銀行台北忠孝分行帳戶中，轉匯 1萬5559元至樹
    茂公司土地銀行東台北分行帳戶中，其中匯入董丁畹荷前開
    個人帳戶之 106萬4066元則開立董丁畹荷個人支票交予安得
    利公司存入富邦銀行安得利設計公司帳戶兌領，以清償乙○
    ○加盟安得利公司業務往來之應付貨款。因認被告與董美貞
    、乙○○、潘銘達、徐哲茂共同涉嫌業務上文書登載不實、
    違反商業會計法第71條第1項第1款及洗錢防治法第 9條罪行
　  ．．．被告於本案偵查中，向檢調人員供述台南市運河整治
    弊案中董美貞、許政雄、張燦鍙之工程舞弊、期約、包庇等
    犯罪，使檢調人員因而得以查獲上開犯罪，並以本署88年度
    偵字第14613號等案件提起公訴，該案涉及2億餘元之鉅資，
    並經輿論多所評擊，為社會矚目之重大案件，關係台南市政
    府在政黨輪替後，市民對於市政改革之信心，影響公共利益
    重大，被告於偵訊中，經本檢察官承諾給予證人保護法相關
    保護，並載明筆錄。為鼓勵犯罪者舉發其他重大犯罪，並啟
    其自新，爰依上開規定，予以不起訴處分」等語，有該案不
    起訴處分書在卷可稽。則被告前後 2案，固均係由協興瓏公
    司負責人林昭君付款，但一為樹茂公司負責人董美貞透過被
    告等人向協興瓏公司負責人林昭君索求交際費 100萬元。一
    為被告虛以「建立新吉工業區工程管理資訊系統」名義，向
    協興瓏公司負責人林昭君索求 500萬元。前案由友合公司名
    義開立品名為「環境及市場調查第一期款」，面額 105萬元
    之不實發票，交付達茂公司作為記帳憑證，後案則由被告冒
    樹茂公司名義開立收據交達茂公司作為記帳憑證。前案台灣
    台南地方法院檢察署檢察官認被告涉犯刑法第216條、第215
    條行使業務上登載不實文書罪、違反商業會計法第71條第 1
    項第1款及洗錢防治法第9條罪嫌；後案原判決指被告涉犯刑
    法第210條之偽造私文書罪、貪污治罪條例第6條第1項第4款
    、洗錢防治法第9條罪嫌。該2案間究係如何成立連續犯或牽
    連犯之裁判上一罪關係，原審法院並未說明得心證之理由，
    僅泛稱被告所犯前後 2案間，有連續犯或牽連犯之裁判上一
    罪關係，前案之犯罪事實，既經檢察官認定罪證明確，依職
    權不起訴處分確定，自訴人對於後案，於檢察官為職權不起
    訴處分確定後再行提起自訴，於法不合等語，逕為不受理判
    決之諭知，亦屬速斷。原審判決既有上開可議，為顧及被告
    審級利益，自應由本院將原判決撤銷，發回原審法院更為適
    法之裁判，並不經言詞辯論為之。
據上論斷，應依刑事訴訟法第369條第 1項後段、第372條，判決
如主文。
中　　華　　民　　國　　94　　年　　7 　　月　　28　　日
　　　　　　　　　刑事第十一庭審判長法  官　陳祐輔
                                    法  官  楊炳禎
                                    法  官  陳國文
以上正本證明與原本無異。
如不服本判決，應於收受送達後10日內向本院提出上訴書狀，其
未敘述上訴之理由者並得於提起上訴後10日內向本院補提理由書
（均須按他造當事人之人數附繕本）。
                                    書記官  蔡棟樑
中　　華　　民　　國　　94　　年　　7 　　月　　28　　日
